#MISSING

##PRONOUNS

Vèneto too, like other romance languages, has two categories of pronouns: there are tonic
pronouns (e.g.: ti, lu/elo, luri) which act as subjects and as complements preceded by
prepositions and there are “short” clitic pronouns acting only as complements (p.ex.: te digo,
ghe digo, lo védo, li vardo).
Still, Vèneto language has compulsory subject clitic pronouns to inflect verbs (e.g.: te vien, el
va, i varda) and interrogative clitics added to the verb to ask questions (e.g.: viento?/tu?,
valo?, vàrdeli?)
There are also reflexive pronouns of 3rd pers. like in other languages, but pay attention to the
fact that Vèneto also has a special reflexive for the 1st pl.pers. (noaltri se vardémo, noaltre se
dixémo, se parlòn).
Last bu not least, in Venetan (as in Spanish) there are reduplicated reinforced forms.
As you can understand, Venetan pronominal system is very rich and also a bit complicated, it
is better to look at it step-by-step: later, a recapitulatory table will be shown.

##TONIC PRONOUNS AS SUBJECTS AND WITH PREPOSITIONS

Let us start with tonic pronouns: Venetan tonic pronouns have one and the same form for the
subject (vegno mi! ... parlè voaltri! ... noaltre partimo par prime! ...) and with prepositions (i
vien da mi... £o faso par voaltri... magnémo co voaltre...)
Subject tonic pronouns are not compulsory: vegno –> vegno mi! ; te parli –> ti te parli! ; £a
vien–> ela £a vien!
However veneto language has regularized the masculine and feminine forms even in the
plural: except for the first two singular persons (mi, ti) all Venetan tonic pronouns distinguish
masculine from feminine, as do their Spanish, portoguese and catalan counterparts:
noaltri/noaltre , voaltri/voaltre , co £uri/co £ore and so on... Hebrew too is quite similar
to it, from this point of view.

**PRONOUNS OF VÈNETO
tonic subj.
or w.prep.
tonic
reflexive
1sg. mi
2sg. ti
masc. elo (or lu) 3sg.
fem. ela
si
masc. noaltri
(or nu) 1pl.
fem. noaltre
(or nu)
masc. voaltri
(or vu) 2pl.
fem. voaltre
(or vu)
masc. luri (or eli) 3pl.
fem. lore (or ele)
si

As previously said, there are also tonic reflexive pronouns: mi parlo par mi , l'è fora de si , £a
xe tornà in si and so on...

THERE ARE ALSO REDUPLICATED PRONOUNS: mi mi so£o, ti ti so£o: «£o go fato da mi
mi so£o»

##CLITIC PRONOUNS AS COMPLEMENTS AND REFLEXIVES

Clitic pronouns are never preceded by prepositions and have two functions: direct complement
(£o digo, £e vardo) or indirect complement (ghe digo, ghe parlo).

PRONOUNS OF VÈNETO
clitic
direct
complem.
clitic
indirect
conplem.
clitic
reflexive
1sg. me
2sg. te
masc. lo 3sg.
fem. la
ghe se
masc. 1pl.
fem. ne se
mash. 2pl.
fem. ve
masc. li 3pl.
fem. le
ghe se
impers. se

Clitics too have a reflexive form: often it is the same as the complement (me vardo=me vardè
, ve parlo=ve parlè) but the 3rd singular/plural persona has a special form: el se varda , £e se
parla... This form also serves for the impersonal reflexive: se se varda tuti ; se se parla...
Note that in Vèneto even the 1st plur. person (noaltri/noaltre) employs the reflexive form se
differently from the other romance languages: voaltri ne vardè but noaltri se vardémo ;
voaltre ne parlè but noaltre se parlémo.

Note: italian-like veneto, spreading among young poeple, follows the rule of Italian (ve da ital.
vi ; ce da ital. ci: i ce ga mostrà) instead of employing Venetan clitics (ve da "voaltri" ; ne da
"noaltri") i.e. it is not an autonomous language but a variety derived from Italian: not Venetan
language anymore, but it is a Venetan dialect of Italian language instead.
CLITIC PRONOUNS AS SUBJECTS AND INTERROGATIVES
It had been seen that that in Vèneto there are subject clitic pronouns, too, obligatory to inflect
verbs and interrogative clitic pronouns employed to ask a direct question. Differently from
other languages (e.g. French) they are compulsory even when the subject is already
expressed: Marco el vien ; I veci i canta ; la Làura £a ga dito ; Ti te canti ; I veci
cànte£i? ; 'Sa ga£a dito la Làura? ; Ti come càntito/càntitu/càntistu? ; Parché cantèo
pian?...

PRONOUNS OF VÈNETO
clitic
subject
clitic
interrogative
1sg. -‹nt›i (-e)
2sg. te -to (-‹s›tu)
masc. el -(e)lo 3sg.
fem. la -(e)la
masc. 1pl. fem. -‹nt›i (-e)
masc. 2pl.
fem. -o (-u)
masc. i -(e)li 3pl.
fem. le -(e)le
impers. se
Note-1: Between angle brackets "‹›" there are the optional forms which can be added to the
base ending (soi? but also sonti? ; fémoi? but also fénti?), while the alternating forms which
replace the base form in some varieties (soe? ; fòne?) are written in italic.
Note-2: On the contrary, between round brackets the "-e" of the 3rd sg./pl. pers. is put since
it usually replaces the last vowel of the verb (el canta–> cànte£o?) but it is not employed
when this vowel is stressed (el cantarà–> cantarà£o? ; el va–> va£o?)
Note-3: In venetian Vèneto the subject clitic "te" becomes "ti" the same as the tonic pronoun
(ti ti vien , ti ti canti) and in northern Vèneto it can turn into "tu" (ti tu vien, ti tu canta).

##GENERAL RECAPITULATORY TABLE

Having explained all the Venetan personal pronouns step-by-step, here is a recapitulatory
table where all the forms are shown together.

VENETAN PRONOUNS
tonic subj.
or w.prep.
tonic
reflexive
clitic
direct
conplem.
clitic
indirect
conplem.
clitic
reflexive
clitic
subj.
clitic
interrog.
1sg. mi me -‹nt›i (-e)
2sg. ti te te -to (-‹s›tu)
masc. elo (or lu) lo el -(e)lo 3sg.
fem. ela
si
la
ghe se
la -(e)la
masc. noaltri 1pl. fem. noaltre ne se -‹nt›i (-e)
masc. voaltri 2pl.
fem. voaltre
ve
-o (-u)
masc. luri (or eli) li i -(e)li 3pl.
fem. lore (or ele)
si
le
ghe se
le -(e)le
impers. si se se

##VERBS

In less tecnical but easier words, one can say that the verbal system of Vèneto or Venetan is a
mix of the Italian/Spanish system (using verbal endings: parlo, parlè, parlémo) and the
French/English system (employing pronouns: el parla, i parla, te parli/te parla). A more
suitable term for the Venetan verbal system might be semi-analitic.
Clitici subject pronouns are used only in specific cases, and in these cases they are
compulsory (see paragraph "pronouns").
The reason for this is that, due to the drop of the latin endings, some verbal forms had become
identical and it was impossible to understand "who did what": there was a confusion. Indeed
the 3rd plural person always ends like the 3rd singular (i parla=el parla) whereas the 2nd
singular person ends either like the 2nd plural (te parlavi=parlavi) or like the 3rd sg./plural
(te parla=el/i parla) depending on the Venetan variety beeing spoken. However, without clitics
they would be indistinguishable. On the contrary, when the endings are unambigous no clitics
are used.
Subject clitics must be employed only in the 2nd sg. person , the 3rd sg. person and the 3rd
plural person.
When the subject follows the verb, subject clitics are not used (Marco el vien becomes
Vien Marco; £e carte le riva becomes Riva le carte) because the verb is not really
singular/plural nor masculine/feminine and also the past participle may be invariable, i.e. a
semi-impersonal form appears (£e carte le xe rivàe becomes Xe/Gh'è rivà le carte ; Tanta
zxente la xe morta becomes Xe/Gh'è morto(-a) tanta zxente). The japanese counterparts
of these sentences would involve the particle “ga” instead of “wa”
In direct questions, interrogative forms must be used built with final interrogative clitics
(whenever possible): pàrlito? pàrli(s)tu? , pàrle£o? , parlèo? (-u?). Some tenses and moods
do not show such interrogative clitics: parlarìsimo? / parlarisi? /parlàvimo? / parlavi?
With true impersonal verbs, like pióve/névega/fa frédo/fa sol which do not have a real
subject, clitics are optional depending on the variety spoken: (el) pióve ; pióve(£o)?
Veneto language too has simple tenses (present, imperfect, future) and compound tenses
(past, double past nearly disappeared, compound future). Compound tenses are built bymeans
of the auxiliary aver, except for verbs of movement and intransitive verbs that employ the
auxiliary èser: go/ò parlà , i ga/à dito , gavéa credùo/credesto , gavémo/avon
sentìo... but also so' tornà , i xe/è partìi , sémo/sòn tornài...
Verbs are grouped into 1ST class (-ar: netar, parlar, vardar) , 2ND class (-er: saver, tegner ;
'-ar[e] but stressed on the root: bévar[e], móvar[e]) and 3RD class (-ir: finir, sentir, capir).
Vèneto language too has a continuous or progressive inflection, like English or italian
(see paragraph "progressive inflection")
Remember that except for “èser, aver” only very few verbs are really irregular. It is a
handful of 10 verbs: dar, far, star , ndar/nar , tor/cior , tegner, vegner, voler, poder,
saver. On the contrary, most verbs are irregular only in their past participles and of course in
derived tenses (bevùo/credùo-> go bevùo/go credùo but visto/méso-> go visto/go méso).
Still, Venetan has a regularizing ending -esto employed to make regular even irregular past
participles: visto -> vedesto , méso -> metesto , stréto -> strenzxesto... derived from
védar/métar/strénzxar and so on.

###CONJUGATION OF SIMPLE TENSES
Verbs, like nouns and adjectives, undergo vowel change when they end in -i:
penultimate closed-ó –> -u
penultimate closed-é –> -i
sequence o-ó- –> -u-u
sequence o-é- –> -u-i
Nearly all the verbs of the 3RD class have a present tense augmented in -is- (e.g. fin-is-o, te
fin-is-i) except for few verbs like sentir, morir, dormir che i va drio a la 2a (dormo, te dormi...)
Note-1: in the east (VE) and the west (VR) verbs end in -i but do not undergo vowel change
(te néti, ti bevi, te bevévi). The same holds for Vèneto of the cities, which parallelizes italian.
Note-2: In venetian Venetan some verbs have the 2ND sg.person identical to the 3RD sg/pl. (ti
va, ti ga, ti sa, ti farà) ; the 2ND plural person ends in –é (bevé, temé)
Note-3: in trevixan and feltrin-belumat Venetan the 2ND p.sg. always ends like the 3RD p. (te
néta, te netava, te netarà, tu farà). The 1ST p.sg. ends in –e (mi beve) and the 2ND p.pl. ends in
–é (bevé, temé).
Note-4: also, in feltrin-belumat final "e, i" are dropped so the 2ND p.sg. present indicative does
not show vowel change ending like the 3RD sg/pl. (te finis, el finis , te sent, el sent , tu mét, el
mét...). The 1ST p.pl. ending is –(i)òn, used also in old Paduan, while in some areas of trevixan
have developed a mixed ending -én. In the interrogative, vowels reappear: finìsitu? , sènte£o?
Note-5: the final voiced consonant of belumat Venetan can change (te véd / te perd of Baso
Cismon Belun. –> te vét / tu vét / tu perth going northward ).


PRESENT INDICATIVE
net-ar bév-ar(e) ; móv-ar(e)
tem-er fin-ir
1sg. mi néto bévo , móvo... finiso
2sg. ti te niti te bivi , muvi ... te finisi
m. elo (o lu) el el el 3sg.
f. ela la
néta
la
béve ...
la
finise
m. noaltri 1pl.
f. noaltre
netémo (-òn) bevémo ... finimo
m. voaltri 2pl.
f. voaltre
netè bevì ... (-é) finì
m. luri (o eli) i i i 3pl.
f. lore (o ele) le
néta
le
béve ...
le
finise
imprs. se néta se béve ... se finise
INTERROGATIVE PRESENT INDICATIVE: interrogative clitics are added to the verb (see
paragraph "pronouns"). The impersonal form never has a clitic!
nétoi? , nìtito? (-tu?) , néte£o? / néte£a? , netémoi? , netèo? (-u?) , néte£i? / néte£e?
bévoi? , bìvito? (-tu?) , béve£o? ...
finìsoi? , finìsito? (-tu?) , finìse£o? ...
Note: interr.clitics are widely used in all Vèneto, except in the modern variety of Venice which
is losing them. Old venetian, on the contrary, used them: they ended in –stu and are still
commonly employed in Cioxa (Chioggia). For example: màgnistu? , càntistu? , gastu capìo?

IMPERFECT INDICATIVE
net-ar
bév-ar(e)
móv-ar(e)
tem-er
fin-ir
1sg. mi netava bevéa finìa
2sg. ti te netavi te bevivi te finivi
m. elo (o lu) el el el 3sg.
f. ela la
netava
la
bevéa
la
finìa
m. noaltri 1pl.
f. noaltre netàvimo bevévimo finìvimo
m. voaltri 2pl.
f. voaltre netavi bevivi finivi
m. luri (o eli) i i i 3pl.
f. lore (o ele) le
netava
le
bevéa
le
finìa
imprs. se netava i bevéa finìa

**INTERROGATIVE IMPERFECT**: interrog. clitics (not all) are added to the imperf. indicative:
-- , netàvito? (-tu?) , netàve£o? /netàve£a? , -- , -- , netàve£i? /netàve£e?
-- , bevìvito? (-tu?) , bevève£o? ...
-- , finìvito? (-tu?) , finìve£o? ...
Note: some people also use italian-like forms (mi netavo, mi credevo...)
FUTURE INDICATIVE
net-ar bév-ar(e) ; móv-ar(e)
tem-er fin-ir
1sg. mi netarò bevarò finirò
2sg. ti te netarè te bevarè te finirè
m. elo (o lu) el el el 3sg.
f. ela la
netarà
la
bevarà
la
finirà
m. noaltri 1pl.
f. noaltre netarémo bevarémo finìvimo
m. voaltri 2pl.
f. voaltre netarè bevarè finirè
m. luri (o eli) i i i
3pl.
f. lore (o
ele) le
netarà
le
bevarà
le
finirà
imprs. se netarà se bevarà se finirà
**INTERROGATIVE FUTURE**: interrogative clitics are added to the future indicative:
netaròi? (-e?) , netarèto? (-tu?) , -arà£o? /-£a? , -arémoi? , -arèo? (-u?) , -arà£i? /-£e?
bevaròi? (-e?) , bevarèto? (-tu?)...
finiròi? (-e?) , finirèto? (-tu?)...
Note: belunéxe variety of Vèneto retains the future in -er- in the 2ND class (beverò, te beverà /
tu beverà). In some areas of central Vèneto, future plurals are: voaltri netarì / finirì...
Remember that the impersonal “se” has no interrogative clitics!
POLITE FORM: the 3RD masc./fem./sg./plural person is used: el vegna sior! ; łe vegna sióre!.
In past times, the 2ND p. plural form (“vu”) was employed.

**CONDITIONAL
net-ar
bév-ar(e) ;
móv-ar(e)
tem-er
fin-ir
1sg. mi netarìa bevarìa finirìa
2sg. ti te netarisi te bevarisi te finirisi
m. elo (o lu) el el el 3sg.
f. ela la
netarìa
la
bevarìa
la
finirìa
m. noaltri 1pl.
f. noaltre netarìsimo bevarìsimo finirìsimo
m. voaltri 2pl.
f. voaltre netarisi bevarisi finirisi
m. luri (o eli) i i i 3pl.
f. lore (o ele) le
netarìa
le
bevarìa
le
finirìa
imprs. se netarìa se bevarìa se finirìa

**INTERROGATIVE CONDITIONAL**: interrog. clitics (not all) are suffixed to the conditional:
-- , netarìsito? (-tu?) , netarìse£o? /-ìse£a? , -- , -- , netarìse£i? /-ìse£e?
-- , bevarìsito? (-tu?) , bevarìse£o?...
-- , finirìsito? (-tu?) , finirìse£o?...
Note: The 3RD p. sg/pl. interrogative takes the affix -ìse-

**PRESENT SUBJUNCTIVE
net-ar
bév-ar(e) ;
móv-ar(e)
tem-er
fin-ir
1sg. che mi néte (-a) béva , móva... finisa
2sg. che ti te niti te bivi , muvi ... te finisi
m. che elo (o lu) el el el 3sg.
f. che ela la
néte (-a)
la
béva
la
finisa
m. che noaltri 1pl.
f. che noaltre netémo (-òne) bevémo finimo
m. che voaltri 2pl. f. che voaltre netè bevì (-é) finì
m. che luri (o eli) i i i 3pl.
f. che lore (o ele) le
néte (-a)
le
béva
le
finisa
imprs. che se néte (-a) se béva se finisa

Note 1: the present subjunctive is the same as the indicative, except for the 1ST singular and
the 3RD sg/pl. persons which share the same ending: -e/-a for the 1ST class ; -a for the 2ND and
the 3RD class.

Note 2: the present subjunctive and indicative of venetian,trevixan and belumat Venetan have
the 2ND person plural ending in –é (bevé, temé, gavé)

**IMPERFECT SUBJUNCTIVE
net-ar bév-ar(e) ; móv-ar(e)
tem-er fin-ir
1sg. che mi netase bevése finise
2sg. che ti te netasi te bevisi te finisi
m. che elo (o lu) el el el 3sg.
f. che ela la
netase
la
bevése
la
finise
m. che noaltri 1pl.
f. che noaltre netàsimo bevésimo finìsimo
m. che voaltri 2pl.
f. che voaltre netasi bevisi finisi
m. che luri (o eli) i i i 3pl.
f. che lore (o ele) le
netase
le
bevése
le
finise
imprs. Che se netase se bevése se finise
The impersonal “se” has no interrogative clitics (nor in the conditional mood).
Henceforth, it will not be written anymore, although it is used also in the compound tenses
which will be described later.
Keep in mind that tonic pronouns, written in italic, are never obligatory whereas short (clitic)
ones, in bold, are always obligatory (see the introduction to verbs).